【裁判字號】    95,台上,2273
【裁判日期】    950427
【裁判案由】    偽造文書
【裁判全文】
最高法院刑事判決            九十五年度台上字第二二七三號
    上  訴  人  甲○○○即江.
                乙 ○ ○
                          號
上列上訴人等因偽造文書案件，不服台灣高等法院台南分院中華
民國九十五年一月二十五日第二審更審判決（九十四年度重上更
(一)字第三一八號，起訴案號：台灣嘉義地方法院檢察署八十九年
度偵字第三三三號、偵緝字第四五號），提起上訴，本院判決如
下：
    主  文
原判決撤銷，發回台灣高等法院台南分院。
    理  由
本件原判決認定上訴人甲○○○（即江月琴）、乙○○係姊妹關
係，其二人共同基於意圖為自己不法所有及偽造私文書之概括犯
意聯絡，連續於民國八十三年八月十日、八十四年二月二十五日
及八十四年五月五日，推由乙○○擔任會首，在嘉義市○○街一
七三之二號甲○○○住處，共同向吳豐玉、趙徐阿花、許黃秋菊
召集每月新台幣（下同）一萬元及五千元不等之互助會，並趁其
等與會員互不認識之機會，於上開互助會之會單上虛列一品、阿
勇、張天師、阿如等會員名單，自八十四年一月二十五日起至八
十五年五月二十五日止，先後多次利用互助會員名義，偽造會員
老爹、阿香、玉萍姑及虛列之會員一品、阿勇、張天師、阿如等
名義之標單，計偽冒一品名義以二千五百元、阿勇名義以二千八
百元、張天師名義以二千八百元、阿如名義各以二千五百元、一
千一百元、老爹名義以二千八百元、阿香名義以一千二百元、玉
萍姑名義各以一千八百元、一千一百元、一千二百元冒標，致吳
豐玉、趙徐阿花、許黃秋菊及其他活會會員陷於錯誤，而信以為
真如數交付會款，供其等週轉及花用，計詐得會款金額一百零六
萬三千二百元（詳如原判決附表壹、貳、所載）等情。因而撤
銷第一審之科刑判決，改判仍依牽連犯關係，從一重論處上訴人
等共同連續行使偽造私文書，足以生損害於他人罪刑，固非無見
。
惟查：(一)、刑事案件，一經提起公訴、自訴或上訴而繫屬於法院
，訴訟主體相互間在該審級發生訴訟上之權利義務關係，法院與
當事人均應受其拘束；故訴訟繫屬中，受繫屬之法院自應對之加
以裁判；又第三審發回第二審之案件，既已回復第二審程序，而
第二審仍為事實審，有綜核全案證據，認定事實之權。查原判決
主文載明撤銷第一審判決，並自為改判上訴人等共犯連續行使偽
造私文書罪，卻於理由二、三分別記載：「公訴人就行使偽造私
文書罪部分雖未經起訴，惟該部分既與起訴之詐欺罪部分有牽連
犯裁判上一罪之關係，本院『前審』自得一併審理。」；「被告
並無於上開互助會之會單上虛列方太太、林太太、劉太太、余太
太、阿香、阿英、娟娟、老爹、小品等會員名單，原審認有虛列
此部分名義，自有未合。又被告除虛列會員名單一品外，尚有偽
造會員一品、阿勇、張天師、阿如、老爹、阿香等人名義之標單
冒標之行為，原審漏論此部分犯行，容有未合，惟此部分與前述
有罪部分，有連續及牽連犯關係，本院『前審』自得併予審酌。
被告上訴意旨否認犯罪，雖無可採，惟原判決既有可議之處，即
屬無可維持，應由本院『前審』將原判決予以撤銷改判。」云云
；似在說明原審未自為審理、判決，於法洵有未洽。(二)、審理事
實之法院，對於案內與論罪科刑、罪名成立與否有關之一切證據
，除認為不必要者外，均應詳為調查，然後基於調查所得之心證
以為判斷之基礎；苟與待證事實有重要關係，在客觀上認為應行
調查之證據，又非不易調查或不能調查，而未依法加以調查，率
予判決者，即有刑事訴訟法第三百七十九條第十款規定所稱應於
審判期日調查之證據未予調查之違法。原判決認定上訴人等虛列
「一品」為互助會會員，並有偽造「一品」名義之標單而詐標會
款之事實。惟被告等均否認有虛列「一品」為會員之情事，辯稱
：「一品」即「玉萍」，係告訴人趙徐阿花之親戚（即弟媳）等
語（見原法院前審卷第一宗第三○頁、第二宗第四○頁、原審卷
第八五頁）；告訴人趙徐阿花於原法院前審亦陳稱「玉萍」係伊
弟媳等語（見上揭卷第一宗第一五二頁）；本院前次發回意旨即
指明原審非不能先查明趙徐阿花之弟媳「玉萍」之真實姓名及住
所，然後再予傳喚到庭訊問其是否有以「一品」之名義參加上訴
人等所召集之互助會，暨其有無以上述名義標會，以究明實情。
而原審已查明趙徐阿花之弟媳「玉萍」之真實姓名為鄭惠美及其
台北市住所(見原審卷第七六頁)，卻未傳喚到庭訊明其有無以「
一品」名義參加上訴人等所召集之互助會，暨其有無以上述名義
標會，以究明實情，遽認上訴人等虛列「一品」為會員，並偽造
「一品」名義之標單而詐標會款，難謂無調查職責未盡之違法。
上訴意旨雖未指摘及此，但為本院得依職權調查之事項，應認仍
有撤銷發回更審之原因。至於有裁判上一罪關係之詐欺取財及其
他不另為無罪諭知部分，基於審判不可分之原則，應併予發回。
又原判決附表會單編號14及3詐得會款欄阿拉伯數字184,000、
10,800，分別為184,800、108,000之誤，案經發回，應併注意及
之。
據上論結，應依刑事訴訟法第三百九十七條、第四百零一條，判
決如主文。
中    華    民    國  九十五  年    四    月  二十七  日
                      最高法院刑事第十二庭
                          審判長法官  林  永  茂
                                法官  洪  文  章
                                法官  蘇  振  堂
                                法官  蕭  仰  歸
                                法官  何  菁  莪
      本件正本證明與原本無異
                                      書  記  官
中    華    民    國  九十五  年    五    月    一    日
                                                   Ａ


司法院資訊處製作；財團法人民間司法改革基金會備份。
